臺灣桃園地方法院民事判決　　　　　　　99年度訴字第1831號
原　　　告　花旗（台灣）商業銀行股份有限公司
法定代理人　管國霖
訴訟代理人　林子凡
　　　　　　林岱怡
被　　　告　王孟娜
　　　　　　王秭沄
上列當事人間請求撤銷所有權移轉事件，於民國100 年3 月3 日
言詞辯論終結，本院判決如下：
    主  文
原告先位之訴駁回。
被告王孟娜、王秭沄間於民國九十八年三月九日就坐落桃園縣八
德市○○段二三、二四地號土地（權利範圍：均為十萬分之六七
九六），及地上同段八四二建號建物（權利範圍：全部）所為以
買賣為登記原因之債權行為，及於民國九十八年三月十九日所為
所有權移轉之物權行為，均應予撤銷。
被告王秭沄應將前項所示之不動產於民國九十八年三月十九日經
桃園縣八德地政事務所所為以買賣為登記原因之所有權移轉登記
予以塗銷，並回復登記為被告王孟娜所有。
訴訟費用由被告負擔。
    事實及理由
一、按美商花旗銀行股份有限公司（下稱美商花旗銀行）與原告
    銀行依企業併購法有關分割之規定，將美商花旗銀行部分營
    業、資產及負債分割予原告銀行，並經行政院金融監督管理
    委員會於民國98年7 月17日以金管銀外字第09800316561 號
    函核准在案，有行政院金融監督管理委員會上開核准函及經
    濟部商業司公司登記資料附卷可稽（參見本院卷第8 、9 頁
    ），是美商花旗銀行分割予原告銀行部分之權利義務關係，
    自應由原告銀行概括承受，合先敘明。
二、原告起訴主張：被告王孟娜於93年6 月29日向原告申請萬事
    達信用卡（卡號：0000000000000000號）使用，惟因無力清
    償消費款項，迄今尚積欠新臺幣（下同）511,773 元，及其
    中464,565 元部分自99年5 月3 日起至清償日止，按年息20
    % 計算之遲延利息。嗣經原告取得鈞院99年度司促字第1467
    3 號支付命令及確定證明書之執行名義後，始發現被告王孟
    娜業於98年3 月19日將其所有坐落桃園縣八德市○○段23、
    24地號土地及地上同段842 建號建物（門牌號碼為桃園縣桃
    園市○○市○○街353 之4 號，下稱系爭不動產）以買賣為
    登記原因移轉所有權予其女即被告王秭沄。惟按一般社會通
    念，母女間之買賣實係無償，並無買賣價款之支付，且依遺
    產及贈與稅法第5 條第6 項之規定，二親等以內親屬間財產
    之買賣視為贈與，況被告王孟娜將系爭不動產所有權移轉登
    記予被告王秭沄後，並未將抵押權轉貸，而斯時被告王孟娜
    名下已無其他財產足資清償對原告所負之債務，顯見被告間
    之買賣行為係為躲避債權人追討之脫產行為，屬通謀虛偽之
    意思表示，並已侵害原告之債權，該意思表示應為無效，而
    原告為被告王孟娜之債權人，為保全債權，自得依民法第24
    2 條之規定代位行使權利，請求被告王秭沄塗銷所有權移轉
    登記，並回復登記為被告王孟娜所有。又縱認被告間之買賣
    為有償行為，然因渠等間之關係親近，且於99年8 月2 日前
    係同住一處，衡情被告王秭沄對於被告王孟娜負有債務尚未
    清償一情，理應知之甚詳，故被告王秭沄於行為時，自屬明
    知其所為之買賣及所有權移轉行為有害於原告之權利，依民
    法第244 條之規定，原告亦得訴請撤銷被告間之買賣行為及
    所有權移轉行為。為此，爰依上開規定，提起本件訴訟，並
    先位聲明：(一)被告間就系爭不動產於98年3 月19日經桃園縣
    八德地政事務所以買賣為登記原因所為之所有權移轉登記之
    買賣契約無效。(二)前項所有權移轉登記應予塗銷，並回復登
    記予被告王孟娜所有。備位聲明：(一)被告間就系爭不動產於
    98年3 月19日經桃園縣八德地政事務所以買賣為登記原因所
    為之所有權移轉登記，其買賣之債權行為及物權登記之所有
    權行為，均應予撤銷。(二)前項所有權移轉登記應予塗銷，並
    回復登記予被告王孟娜所有。
三、被告則以：系爭不動產係被告王孟娜於95年間離婚時與前夫
    即訴外人王治協議贈與子女，惟因當時被告王秭沄尚在就
    學階段無法辦理貸款，故先移轉登記於被告王孟娜名下並以
    其名義申辦貸款，嗣後再移轉登記予被告王秭沄所有，故其
    後有關系爭不動產之貸款均係由被告王秭沄繳納迄今；又被
    告王孟娜曾為訴外人傅勝淡擔任貸款之連帶保證人，斯時係
    由被告王秭沄代為出資30萬元予被告王孟娜，始能清償上開
    連帶保證債務，另被告王秭沄亦曾幫助被告王孟娜償還欠款
    10萬元，且迄今仍每月幫助被告王孟娜清償8,000 元之欠款
    ，故被告王孟娜始將系爭不動產所有權移轉登記予被告王秭
    沄等語置辯，並聲明：駁回原告之訴。
四、兩造不爭執之事實：
  (一)被告王孟娜於93年6 月29日曾向原告申請核發卡號00000000
    00000000號信用卡使用，嗣自98年1 月2 日起即有僅繳納最
    低應繳金額之情形，而至98年3 月19日止，尚積欠有38,954
    元尚未清償，繼自98年11月起，被告王孟娜即未再繳納任何
    款項，而經原告於99年5 月間聲請本院對被告王孟娜核發99
    年度司促字第14673 號支付命令，該命令嗣於同年7 月18日
    確定，而迄今被告王孟娜尚積欠有511,773 元，及其中464,
    565 元部分自99年5 月3 日起至清償日止，按年息20% 計算
    之利息。
  (二)被告王孟娜已於98年3 月19日將其名下所有之系爭不動產，
    以於同年3 月9 日買賣為原因移轉所有權登記予被告王秭沄
    ，渠等當時移轉登記之真意為贈與。
五、兩造於本院100 年3 月3 日言詞辯論期日，協議簡化爭點如
    下：
  (一)原告主張被告間上開買賣行為及所有權移轉行為係通謀虛偽
    意思表示而無效，有無理由？
  (二)原告基於民法第244 條第1 項或第2 項之規定請求撤銷被告
    間上開買賣行為及所有權移轉行為，有無理由？
六、本院之判斷：
  (一)被告間就系爭不動產所為之買賣行為及所有權移轉行為是否
    為通謀虛偽意思表示？
    1.按表意人與相對人通謀而為虛偽意思表示者，其意思表示
      無效。但不得以其無效對抗善意第三人。虛偽意思表示，
      隱藏他項法律行為者，適用關於該項法律行為之規定，民
      法第87條定有明文。又無買賣契約存在，而以買賣為不動
      產之移轉原因，固為通謀虛偽意思表示，但其隱藏之他項
      法律行為如已具備成立要件及生效要件，即不得以其為虛
      偽之買賣而訴求塗銷該土地之所有權移轉登記，既不得請
      求塗銷此項所有權移轉登記（最高法院69年度台上字第39
      37號判決意旨參照）。
    2.本件原告先位之訴主張被告間就系爭不動產之買賣及所有
      權移轉行為均屬通謀虛偽意思表示而無效等情；被告雖以
      系爭不動產原係被告王孟娜之前夫即訴外人王治所有，
      嗣於二人離婚時本欲贈與渠等子女即被告王秭沄，惟因斯
      時王秭沄尚為學生無法貸款，遂暫借名登記於被告王孟娜
      名下，而系爭不動產之貸款均係由被告王秭沄繳納等語資
      為抗辯。惟查：
      (1)被告間就系爭不動產於98年3 月19日所為之所有權移轉
        登記，其土地及建物登記謄本上所載之登記原因均為「
        買賣」乙節，為兩造於本院審理中所不爭執（參見本院
        卷第136 頁），並有系爭不動產之土地及建物登記謄本
        （參見本院卷第15至35頁），及本院依職權向桃園縣八
        德地政事務所調取之系爭不動產於98年3 月18日申辦所
        有權移轉登記之相關資料附卷可查（參見本院卷第54至
        69頁）；倘被告上開所述借名登記一情為真，則被告王
        孟娜於辦理系爭不動產所有權移轉登記予被告王秭沄時
        ，其逕可以贈與之方式辦理即可，然被告卻捨此不為，
        反大費周章以買賣之外觀為之，又未說明如此辦理之原
        因究竟為何，已難遽認渠等前開所述可採。次觀諸被告
        所提出之協議書、認證書及代償證明書所示（參見本卷
        第98、99、102 頁），被告王秭沄係於97年11、12月間
        以信用貸款之方式代被告王孟娜清償連帶保證債務共40
        萬元，而斯時被告王秭沄之年齡為23歲，有戶籍謄本附
        卷可考（參見本院卷第62頁），另被告王孟娜於本院審
        理中亦自承其於98年間已無其他資金可清償信用卡款項
        ，故需向其他銀行或勞保局借貸以清償欠款等語（參見
        本院卷第131 頁），足見被告王秭沄至遲於97年11月間
        即應有承擔債務之能力，亦可申辦銀行相關貸款，已無
        被告所述王秭沄因在學而無法辦理貸款故需借名登記之
        情形存在，然該時卻仍未見被告王孟娜將系爭不動產所
        有權移轉登記予被告王秭沄，反迨至98年3 月間被告王
        孟娜之財務已發生狀況，亦即其已無力繳納信用卡欠款
        時，被告王孟娜始將系爭不動產所有權移轉登記予被告
        王秭沄，則渠等移轉系爭不動產所有權之時點及動機實
        亦啟人疑竇。復參以系爭不動產若僅係借名登記於被告
        王孟娜名下，衡情被告間嗣就系爭不動產所有權所為之
        移轉行為應屬無償為是；然就此被告王孟娜於本院審理
        中卻又陳稱：伊係因被告王秭沄代其清償連帶保證債務
        ，故將系爭不動產所有權移轉登記予被告王秭沄等語（
        參見本院卷第90頁背面、第135 頁背面），並提出前揭
        協議書、認證書及代償證明為憑，其前後所述顯然大相
        逕庭，益徵被告主張系爭不動產係借名登記於被告王孟
        娜名下云云，是否確屬實情，實非無疑。
      (2)至證人王治於本院審理中雖證述：伊與被告王孟娜離
        婚時，因斯時被告王秭沄仍是學生，無力繳納貸款，故
        伊與被告王孟娜協議先將系爭不動產移轉登記予被告王
        孟娜，待被告王秭沄有能力賺錢後，再由被告王孟娜移
        轉登記予被告王秭沄云云（參見本院卷第134 頁背面、
        第135 頁）。然觀諸被告王孟娜之戶籍謄本（參見本院
        卷第162 頁），證人王治與被告王孟娜於95年6 月30
        日即已辦妥離婚登記，惟證人王治卻係於離婚登記後
        約6 個月即同年12月7 日始將系爭不動產以買賣為原因
        移轉所有權登記予被告王孟娜，有系爭不動產所有權狀
        及買賣契約書附卷可按（參見本院卷第80至83頁），則
        渠等間斯時就系爭不動產所為之所有權移轉行為，是否
        單純僅係借名登記，抑或尚有其他原因，已不無可疑之
        處。復被告王秭沄於證人王治辦理上開所有權移轉登
        記時之年齡已逾21歲，有前揭戶籍謄本可參，則證人王
        治斯時真意若確係欲將系爭不動產贈予被告王秭沄，
        其大可逕將系爭不動產所有權直接移轉登記予被告王秭
        沄，至多僅係由其或被告王孟娜繼續負責繳納貸款，待
        被告王秭沄確有相當謀生能力後再就貸款部分辦理轉貸
        即可，尚無借被告王孟娜名義登記之必要；而就此證人
        王治於本院審理中亦證稱：系爭不動產移轉登記予被
        告王孟娜後，係由其幫被告王秭沄繳貸款約1 年多等語
        （參見本院卷第135 頁），另觀諸本院依職權向渣打國
        際商業銀行股份有限公司（下稱渣打銀行）調取之系爭
        不動產貸款資料（參見本院卷第70至85頁），縱被告王
        孟娜於98年3 月19日已將系爭不動產所有權移轉登記予
        被告王秭沄，然貸款部分仍未辦理轉貸，亦即貸款之債
        務人仍係被告王孟娜，亦徵上開由證人王治逕將系爭
        不動產所有權移轉登記予被告王秭沄，至貸款部分仍續
        由證人王治或被告王孟娜繳納之方式並非不可行，均
        足證本件是否確有被告或證人王治所述借名登記必要
        之情形，誠非無疑。末被告雖又主張系爭不動產之貸款
        現均由被告王秭沄繳納云云，並提出聯邦銀行自動櫃員
        機客戶交易明細表為據（參見本院卷第107 至111 頁）
        ；然觀之被告所提出之前揭交易明細表，不惟各筆匯款
        之金額並非固定，且各筆款項所匯入之帳戶亦非同一，
        甚且經核對其中並無被告王孟娜之渣打銀行貸款帳號00
        000-000000號帳戶，有渣打銀行放款客戶往來明細及借
        據附卷可查（參見本院卷第73、74、85頁），參以被告
        始終未說明上開各筆匯款之金額差異及匯入帳戶與系爭
        不動產貸款間之關聯性究竟為何，自難逕認被告此部分
        之所述可採；猶有甚者，就系爭不動產之貸款究係如何
        繳納乙節，被告王秭沄先係表示：均是由伊帳戶轉帳繳
        納貸款等語（參見本院卷第130 頁），然旋又改稱：因
        伊無時間處理，故多係請伊父親（即證人王治）由其
        帳戶轉帳幫伊繳納貸款，之後伊再將錢還給父親等語（
        參見本院卷第130 頁背面），其前後所述已顯有出入；
        復經本院就被告王秭沄究係如何將款項返還父親一節再
        訊之被告王秭沄及證人王治，被告王秭沄謂稱：伊均
        是騎車至桃園當面拿現金給伊父親，順便看姪子、姪女
        等語（參見本院卷第130 頁背面），與證人王治於本
        院審理中證稱：伊會去被告王秭沄三峽家看孫子，見面
        時王秭沄拿現金給伊等語（參見本院卷第135 頁背面）
        ，渠等所述亦顯然迴異，益徵被告此部分所述確非無疑
        ，本院自無從據以為有利被告之認定。
    3.綜上各情以觀，本件被告主張系爭不動產係原所有人即證
      人王治欲贈與被告王秭沄，而僅暫借名登記於被告王孟
      娜名下云云，尚屬乏據，要難採信屬實。復於本件言詞辯
      論終結前，被告已自承就系爭不動產所有權移轉之真意為
      贈與等語（參見本院卷第136 頁），顯見被告間就系爭不
      動產所有權之移轉並無對價，亦即被告間就系爭不動產雖
      偽以簽訂買賣契約之方式，而於形式上成立買賣關係，然
      實質上雙方之真意，實係被告王孟娜欲將系爭不動產所有
      權無償移轉登記予被告王秭沄而成立贈與關係，則被告間
      就系爭不動產所為之買賣及所有權移轉行為既無買賣之真
      意合意，自屬通謀虛偽之意思表示，依民法第87條第1 項
      前段之規定，其買賣當然無效。
    4.末本件被告間係以虛偽之「買賣」為登記原因掩蔽「贈與
      」之真意而由被告王孟娜將系爭不動產所有權移轉登記予
      被告王秭沄，故被告間之買賣行為因係通謀虛偽意思表示
      而無效，固如前述；惟關於被告間隱藏之「贈與」法律行
      為，因被告間已有贈與之意思表示合致，且被告王孟娜並
      已將系爭不動產所有權移轉登記予被告王秭沄，則依民法
      第87條第2 項之規定及揆諸最高法院前揭判決意旨，被告
      間就系爭不動產所為之贈與行為仍應有效成立。準此，原
      告主張被告間就系爭不動產所為之買賣及所有權移轉行為
      屬通謀虛偽意思表示而無效，並請求塗銷被告間就系爭不
      動產之所有權移轉登記及回復登記予被告王孟娜所有，自
      屬於法無據，不應准許。
  (二)被告間就系爭不動產所為之買賣行為及所有權移轉行為，是
    否有害於原告之債權，原告得否依民法第244 條第1 項或第
    2 項之規定請求撤銷？
    1.按債務人所為之無償行為，有害及債權者，債權人得聲請
      法院撤銷之；債權人依前項規定聲請法院撤銷時，得並聲
      請命受益人或轉得人回復原狀，民法第244 條第1 項、第
      4 項前段定有明文。所謂有害及債權，乃指債務人之行為
      ，致積極的減少財產，或消極的增加債務，因而使債權不
      能獲得清償之情形，若債權人之債權，因債務人之行為，
      致有履行不能或困難之情形者，即應認為有損害於債權人
      之權利，並不以債務人因其行為致陷於無資力為限（最高
      法院45年台上字第1316號判例、81年度台上字第207 號判
      決意旨參照）。又債權人依民法第244 條規定，撤銷債務
      人所為之無償行為者，祇須具備下列之條件：(1)為債務人
      所為之法律行為。(2)其法律行為有害於債權人。(3)其法律
      行為係以財產權為目的。至於債務人之法律行為除有特別
      規定外，無論為債權行為或物權行為，均非所問（最高法
      院42年台上字第323 號判例意旨參照）。蓋債務人所有之
      財產，除對於特定債權人設有擔保外，應為一切債務之總
      擔保，倘債務人將財產贈與他人，且非用以清償具有優先
      受償權之債務，對於普通債權人，即難謂無詐害行為。
    2.經查，本件被告對於王孟娜尚積欠原告信用卡消費款511,
      773 元本金及遲延利息，迄今猶無法依約清償之事實，於
      本院審理中並無爭執（參見本院卷第136 頁）；而被告王
      孟娜於本院審理中亦自承於98年間除系爭不動產外已無其
      他財產等語（參見本院卷第90頁背面），並經本院依職權
      調取被告王孟娜97、98年度稅務電子閘門財產所得調件明
      細表核閱無訛（參見本院卷第87、88頁），堪認被告王孟
      娜於98年間所餘資產，確已不足以對積欠原告之債務為完
      全之清償，而陷於無資力之狀態甚明。又系爭不動產並無
      借名登記之情形，而被告間辦理系爭不動產所有權移轉登
      記之時點，與被告王孟娜前揭財務周轉困難之時點確實相
      近等情，業經本院認定如前，是被告王孟娜將系爭不動產
      贈與予被告王秭沄之無償行為，致使被告王孟娜之積極財
      產減少，惟其所負擔之債務卻未相對降低，且被告王孟娜
      斯時確無其他財產可供清償原告之前開債務，亦如前述，
      則被告間之贈與行為顯已使原告之普通債權不能獲得清償
      ，即難謂無詐害行為。從而，原告備位之訴主張被告王孟
      娜將系爭不動產無償贈與及移轉所有權予被告王秭沄之行
      為，有害及原告債權，依上開規定聲請撤銷及回復原狀，
      於法有據，自應予准許。
七、綜上所述，原告先位之訴主張被告間就系爭不動產之買賣及
    所有權移轉行為為通謀虛偽而無效，於先位聲明請求被告間
    就系爭不動產所為之所有權移轉登記之買賣契約無效；及被
    告王秭應將系爭不動產所有權移轉登記予以塗銷，並回復登
    記予被告王孟娜所有，於法尚屬無據，不應准許。惟原告備
    位之訴主張被告間所為無償贈與行為業已損及其債權，並依
    民法第244 條第1 項之規定，訴請被告間就系爭不動產於98
    年3 月9 日以買賣為登記原因之債權行為，及同年3 月19日
    移轉所有權之物權行為，均應予撤銷；及被告王秭應將系爭
    不動產所有權移轉登記予以塗銷，並回復登記予被告王孟娜
    所有，為有理由，均應予准許。
八、本件事證已明，兩造其餘攻擊防禦方法及所提之證據，核與
    判決結果無影響，毋庸再予一一論述，附此敘明。
九、據上論結，原告之訴為一部有理由，一部無理由，依民事訴
    訟法第79條、第85條第1 項前段，判決如主文。
中    華    民    國   100    年     3     月    24   日
                  民事第一庭  法  官  陳振嘉

正本係照原本作成。
如對本判決上訴，須於判決送達後20日內向本院提出上訴狀。如
委任律師提起上訴者，應一併繳納上訴審裁判費。
中    華    民    國   100    年    3     月    24    日
                              書記官  谷貞豫